最高法院刑事判決　　　　　　　　　　　　　　　九十一年度台上字第三八０九號
　　上　訴　人　甲○○
　　選任辯護人　戴森雄律師
　　　　　　　　楊晶勻律師
　　　　　　　　陳柏菁律師
右上訴人因貪污等罪案件，不服台灣高等法院中華民國九十一年四月二十四日第二審
更審判決（九十年度重上更(三)字第二一六號，起訴案號：台灣板橋地方法院檢察署八
十四年度偵字第一一０三五、一三五三二號），提起上訴，本院判決如左：
    主  文
原判決關於圖利罪及利用職務之機會詐取財物罪部分均撤銷，發回台灣高等法院。
其他上訴駁回。
    理  由
一發回部分：
本件原判決認定上訴人甲○○於民國八十二年一月起至八十四年八月一日止，先後擔
任臺北縣瑞芳鎮、板橋市第二戶政事務所主任，為依據法令從事公務之人員，竟不知
奉公守法，而有左列之犯行：(一)上訴人明知戶政所員工申領加班費應按月依實際加班
時數報領，核實後如額發予加班之人員。竟於八十二年七月間戶政所例行幹部會議時
，利用其主任之身分，佯以採齊頭式公平發放之名義，裁示每人每月均發加班費新臺
幣（下同）一千元，並於該月員工研討會中公布實施。惟會後未免起爭議，旋復另私
下指示該所總務曾淑雲，對主任、秘書楊九龍、人事管理員蕭煥明、主計林慧玉及三
位股長沈曙、趙濱、黃蘭鵑等幹部，各加發加班費一千元，而連續剋扣戶政所八十二
年七月份至八十四年二月份如原判決附表一編號二所示人員按月實際申領加班費逾一
千元之部分，及上開幹部（主任除外）按月實際申領加班費逾二千元之部分。又上訴
人明知前揭剋扣之款項，並非因其主任職務而持有，為該附表一所示人員共有之非公
有財物，且該款如何處理，亦非其主管或監督之事務。竟基於意圖為自己不法所有之
概括犯意，利用其主任之身分，指示該所總務曾淑雲除上開按月支付加班費二千元外
，於八十二年七月份至八十四年二月份各月核發之加班費中，另按月額外支付其一萬
元，共得款二十萬元（上訴人在八十三年八月至八十四年二月共七個月，每月申報加
班費三千零三元，故除每月已領之加班費二千元外，尚有已報核而未領之加班費一千
零三元，則此未領之七千零二十一元應予扣除），而實際圖利得款十九萬二千九百七
十九元。另上訴人再將上開餘存之剋扣款項，指示總務曾淑雲列帳保管（即其所謂「
加班費福利金」，各月餘存入帳之剋扣款項，詳如原判決附表四所示），需經其核准
始得支出。旋承前圖利於己之概括犯意，利用其主任之身分，自八十二年八月十日起
至八十四年五月九日止，以上開加班費福利金支付其私人之早餐、午餐、水果、飲料
、國際電話、女兒趙珮玲之勞保費、禮金、奠儀及其私人非因公招待賓客等費用，因
而圖得十一萬七千六百十一元之不法利益（各項費用支出之時間、用途、金額等，詳
如原判決附表五所示）。總共圖利三十一萬零五百九十元。(二)上訴人明知依其主任職
務毋需每日簽到、退，但因其警察人員身分，出國前均需經入出境管理局之核章。竟
基於意圖為自己不法所有之概括犯意，利用職務上之機會，虛報出國時間以換取申請
得入出境管理局出國核章後，再未經請假出國，致人事管理員蕭煥明依憑所存台北縣
政府核備上訴人不實之休假公函，及上訴人所稱其於休假期間，並未實際出國情況下
，核算上訴人全年不休假日數時，陷於錯誤，於其製作之戶政所八十二年度、八十三
年度員工因公未休假改發加班費印領清冊上，填載上訴人本人八十二年申報未休假日
數二十八天（上訴人於八十二年全年實際出國四次，扣除星期六、日及例假日，計使
用上班日數二十一天，依其全年應休假二十八天，僅得報領不休假加班費七天）、八
十三年申報未休假日數二十一點五天（上訴人於八十三年全年實際出國三次，扣除星
期六、日及例假日，計使用上班日數十七天，依其全年應休假二十八天，僅得報領不
休假加班費十一天）之不實事項（詳如附表三、(一)(二)所示）。上訴人仍予核章，因而
詐領得八十二年度之二十一天不休假加班費三萬八千八百五十二元；八十三年度之十
點五天不休假加班費二萬零五百七十元，二年共詐領不休假加班費五萬九千四百二十
二元。(三)上訴人明知其女兒趙珮玲並非戶政所之臨時勞工，且機關主管亦不得於該機
關內聘任三親等內之親屬。竟復承前意圖為自己不法所有，而詐取薪資財物之概括犯
意，於八十三年二月一日利用其主管職務上有僱用臨時雇員權限之機會，指示不知情
之出納冉兆玉，於八十三年二月及三月，先後二次將趙珮玲為該所臨時工友之不實事
項，登載於冉兆玉職務上製作八十三年二、三月份臨時僱用工友、技工工資印領清冊
上，上訴人並於趙珮玲不知情下，於八十三年三月及四月間，先後二次在前開八十三
年二、三月份之印領清冊上持囑不知情曾淑雲委由不詳刻印者偽造之「趙珮玲」印章
，偽造「趙珮玲」印文各一枚，而偽造表示業已收訖該薪資之準私文書，並囑出納冉
兆玉將領得薪資置於保險櫃，因而共詐取薪資二萬九千一百元（每月月薪一萬四千五
百五十元），均足以生損害於趙珮玲及該所人事資料之正確性。又明知其女兒趙珮玲
並非戶政所之臨時勞工，竟親自書寫趙珮玲之年籍、學歷等身分資料便條，指示不知
情之該所總務曾淑雲，將趙珮玲為該所臨時抄錄工之不實事項，登載於其職務上所掌
之勞工保險加保申報表，再由上訴人於前開申報表上核章後，由不知情之曾淑雲持以
行使，寄予臺閩地區勞工保險局為趙珮玲辦理勞工保險，足以生損害於該所勞工保險
資料及臺閩地區勞工保險局勞保給付之正確性。嗣八十三年四月間，經該所主計人員
林慧玉發現有異，會同該所人事管理員蕭煥明辦理後，上訴人始於八十四年四月二十
九日指示曾淑雲為趙珮玲辦理退保手續，至於所詐取之趙珮玲八十三年二月及三月份
之上開薪資則繳回等情。因而將第一審關於此部分判決撤銷，改判論處上訴人連續依
據法令從事公務之人員，對於非主管或監督之事務，利用身分圖利，及連續依據法令
從事公務之人員，利用職務上之機會，詐取財物等罪刑，固非無見。
惟查：(一)依起訴書之記載：「甲○○又於八十三年元月間，明知機關主管不得於該機
關內聘任三親等內之親屬，竟利用主管之身分，持其女趙佩玲之人事資料，向不知情
之出納冉兆玉、總務曾淑雲表示已僱用趙女為臨時抄錄工，由冉兆玉據此將趙女納入
而製作八十三年二、三月份臨時僱用工友、技工工資印領清冊，曾淑雲則據此為趙佩
玲辦理加入勞工保險手續，並經甲○○核章，然趙佩玲實際並未於該事務所上班，甲
○○因此十足詐領趙佩玲名義之薪資二萬九千一百元，並由該戶政事務所為趙佩玲補
助勞工保險費一千七百六十四元，圖利趙佩玲。」檢察官所起訴上訴人圖利趙佩玲勞
工保險費一千七百六十四元，涉犯刑貪污治罪條例第六條第一項第四款之圖利罪嫌（
見第一審卷第二頁背面第六至十一行，第四頁倒數第四行）。此部分原判決並未審理
判決，自有已受請求之事項未予判決之當然違背法令。(二)按有罪之判決書，應記載犯
罪之事實，諸凡有關犯罪之時間、地點、方法、態樣，以及適用法律有關之事項，均
應為詳實之記載，始足為適用法律之依據。原判決認定上訴人利用戶政所主任職務上
之機會，基於意圖為自己不法所有，詐取不休假加班費財物之概括犯意，於八十二年
申報未休假日數二十八天，詐領二十一天不休假加班費三萬八千八百五十二元；八十
三年申報未休假日數二十一‧五天，詐領十．五天之不休假加班費二萬零五百七十元
等情。但上訴人究竟於八十二及八十三年之何時申報發給不休假加班費？於何時詐領
到該不休假加班費？本院前次判決發回意旨即已指明，原判決仍未調查審認，並於事
實欄為明白記載，該項瑕疵仍屬存在。(三)原判決認定上訴人於八十二年七月間戶政所
例行幹部會議時，利用其主任之身分，佯以採齊頭式公平發放之名義，裁示每人每月
均發加班費一千元，並於該月員工研討會中公布實施等情。但依據證人顏榮一於原審
證稱：「（被告到職前，加班費是否因職務而有區別？）股長、祕書多一點，戶籍員
以下皆一樣。於被告到任後便改為齊頭式，印象中是股長、主任、祕書為此決定的。
」（見原審上更(一)卷第六十九頁背面）。所供如果屬實，與原判決認定之事實未盡相
同。原判決亦認定該齊頭式發加班費之決定係於當月員工研討會中公布實施。如果係
經全體員工之同意為之，能否認超出一千元部分之加班費係上訴人所剋扣，並非無疑
。原判決未經調查釐清，遽認上訴人應成立剋扣罪，尚嫌速斷，難昭折服。上訴意旨
執以指摘原判決關於此部分不當，非無理由，應認仍有發回更審之原因。原判決不另
為無罪諭知部分，因與發回部分有審判不可分關係，應併予發回。
二駁回部分：
按刑事訴訟法第三百七十七條規定，上訴於第三審法院，非以判決違背法令為理由，
不得為之，是提起第三審上訴，應以原判決違背法令為理由，係屬法定要件，如果上
訴理由並未指摘原判決有何違法，自應認其上訴為違背法律上之程式，予以駁回。本
件原判決論處上訴人連續依據法令從事公務之人員，侵占公有器材罪刑，已詳述其所
憑之證據及其認定之理由，從形式上觀察並無何違法情形存在。上訴意旨，僅以原判
決所量處三罪定其應執行刑為十五年，與第一審所定十四年為高，違反不利益變更禁
止原則等語為惟一理由。但原判決係以第一審適用法則不當而撤銷其判決，而論處上
訴人侵占公有器材罪刑，即無刑事訴訟法第三百七十條規定之適用，且原判決定論處
上訴人所犯之三罪刑，與第一審論處之罪刑不同，縱所定執行刑較第一審為高，亦難
認有何違法可言，況其他二罪既經本院撤銷發回，原定之執行刑已失其效力。上訴意
旨，對於原判決關於侵占公有器材部分如何違背法令並無一語涉及，自屬違背法律上
之程式，應予駁回。
據上論結，應依刑事訴訟法第三百九十七條、第四百零一條、第三百九十五條前段，
判決如主文。
中      華      民      國    九十一    年      七      月     十一     日
                              最高法院刑事第六庭
                                  審判長法官  吳  雄  銘
                                        法官  池  啟  明
                                        法官  石  木  欽
                                        法官  郭  毓  洲
                                        法官  吳  三  龍
      右正本證明與原本無異
                                              書  記  官
中      華      民      國    九十一    年      七      月     十五     日
